臺灣桃園地方法院民事判決
109年度重訴字第47號
原      告  財政部國有財產署北區分署

法定代理人  郭曉蓉  
訴訟代理人  黃慧婷律師
複  代理人  賴勇全律師
被      告  協昌資源開發股份有限公司

法定代理人  
即  清算人  李神忠  
上列當事人間請求清除棄置物等事件，本院於民國111年7月27日
言詞辯論終結，判決如下：
    主    文
被告應將坐落桃園市○○區○○段○○○○○○○○○○○地號土地如附圖所示
之土堆和其他物品除去，並將其占用土地騰空返還原告。
被告應給付原告新臺幣壹萬柒仟陸佰伍拾壹元，及自民國一一一
年四月七日起至清償日止，按週年利率百分之五計算之利息，暨
自民國一一一年四月八日起至騰空返還第一項土地之日止，按月
給付原告新臺幣陸佰參拾陸元。
原告其餘之訴駁回。
訴訟費用由被告負擔。
本判決第一項於原告以新臺幣壹佰貳拾萬壹仟壹佰參拾伍元為被
告供擔保後，得假執行。
本判決第二項於原告以新臺幣伍仟捌佰捌拾肆元及所命各期給付
到期部分，每期以新臺幣貳佰壹拾貳元為被告供擔保後，得假執
行。
原告其餘假執行之聲請駁回。
    事實及理由
壹、程序方面：
    按訴狀送達後，原告不得將原訴變更或追加他訴。但擴張或
    縮減應受判決事項之聲明者，不在此限。次按不變更訴訟標
    的，而補充或更正事實上或法律上之陳述，非為訴之變更或
    追加。民事訴訟法第255 條第1 項但書第3 款、第256 條定
    有明文。本件原告起訴時原聲明：「㈠被告應將坐落桃園市○
    ○區○○段000○000○000地號土地（下稱系爭土地）上之淤泥和
    其他物品除去，並將其占有之前開土地騰空返還原告。㈡被
    告應給付原告新臺幣（下同）69萬4,134元及自起訴狀繕本
    送達之日起至清償日止，按週年利率5％計算之利息。並應自
    起訴狀繕本送達翌日起至返還第1項土地之日止，按月給付
    原告1萬1,409元。㈢願供擔保，請准宣告假執行。」，嗣原
    告參酌桃園市中壢地政事務所繪製之土地複丈成果圖（見本
    院訴字卷一第197頁，即附圖），於民國110年7月13日具狀
    變更聲明為：「㈠被告應將坐落系爭土地如附圖所示之土堆
    和其他物品除去，並將其占有之前開土地騰空返還原告。㈡
    被告應給付原告23萬3,814元及自110年7月13日民事變更訴
    之聲明狀繕本送達之日起至清償日止，按週年利率5％計算之
    利息。並應自上開變更訴之聲明狀繕本送達翌日起至返還第
    1項土地之日止，按月給付原告3,141元。㈢願供擔保，請准
    宣告假執行。（見本院訴字卷一第229-230頁），經核原告
    所為第1 項聲明面積部分所為變更，係依地政機關實際測量
    數據而為，並未變更訴訟標的，僅屬更正其法律上之陳述；
    另就聲明第2 、3 項之變更，係變更其請求不當得利數額及
    遲延利息計算期間，核屬減縮應受判決事項之聲明，揆諸首
    揭規定，應予准許。
貳、實體方面：
一、原告主張：訴外人黄金燈為被告協昌資源開發股份有限公司
    （原名北礦實業股份有限公司，於104年1月22日更名，下稱
    協昌公司)實際負責人，李神忠為被告協昌公司負責人。被
    告協昌公司未領有廢棄物清除、處理許可文件，仍於107年8
    月13日起至108年1月23日止，在桃園市○○區○○000號設立非
    法棄置場址（下稱系爭棄置場址)，以收受連續壁棄土、不
    明污泥、重金屬污泥（含有害健康物質）等事業廢棄物（下
    稱不明廢棄物）非法處理為業，並以砂石場名義向外招攬業
    務，藉以掩飾實際上違法貯存、清除、處理前開不明廢棄物
    之不法犯行，其犯罪手法為非法收受不明車輛所載運之不明
    廢棄物後，或使不明司機載運不明廢棄物至系爭棄置場址後
    ，將不明廢棄物置放於系爭棄置場址貯坑，利用水流冲洗方
    式，以挖土機攪拌形成動力流而將水坑內污泥與水混合稀釋
    成含水污泥漿，再由装設之管路排放至大堀溪與出海口處棄
    置，並以上開方式棄置如附圖所示之土堆和其他物品，侵害
    原告就系爭土地之所有權，是被告協昌公司自應將坐落系爭
    土地如附圖所示之土堆和其他物品除去，並將其占有之前開
    土地騰空返還原告；又被告無權占有系爭土地受有相當於租
    金之不當得利，併請求被告給付如附表一所示按申報地價週
    年利率5％計算之不當得利，共計23萬3,814元及利息，暨自
    上開變更訴之聲明狀繕本送達翌日起至返還占用土地之日止
    ，按月給付如附表一所示之不當得利3,141元等語。爰依民
    法第767條第1項規定，請求被告將坐落系爭土地如附圖所示
    之土堆和其他物品除去，並將其占用土地騰空返還原告，並
    依民法第179 條規定請求被告給付相當於租金之不當得利等
    語。並聲明：如上開更正及變更後之聲明所示。
二、被告則以：附圖所示之土堆和其他物品不是被告協昌公司所
    棄置等語，資為抗辯。並聲明：原告之訴駁回。
三、本院之判斷：
（一）按所有人對於無權占有或侵奪其所有物者，得請求返還之
      。對於妨害其所有權者，得請求除去之，民法第767 條第
      1項前段、中段定有明文。經查：
　　1.被告之公司負責人李神忠於系爭刑事案件警詢及偵訊時陳
      稱：協昌公司前身為北礦公司，原本的負責人是黃金燈，
      後來更改為我本人，系爭棄置場址是我在107年11月1日授
      權黃金燈轉租給洪文欽，我只是掛名跟出資，實際負責人
      是黃金燈。就我了解，黃金燈對外收取連續壁，引用灌溉
      溝渠沖洗連續壁，並以怪手挖取坑洞作為沉澱池，沖洗後
      水應該未經處理就直接排到大崛溪，警方在現場逮捕的蔡
      木海是黃金燈的哥哥，在廠內負責水電機具等語【見系爭
      刑事案件108年度偵字第5511號卷（下稱系爭5511號卷）
      一第65-67頁、第83-84頁）。
　　2.證人即現場怪手司機林榮來於系爭刑事案件警詢及偵訊時
      證稱：我是臨時工，在遭查獲當時在開挖土機，將沉澱池
      裡沉澱的砂石挖出來堆放、曬乾，每小時350元，場內公
      司會由協昌公司員工透過無線電與我聯絡等語（見系爭55
      11號卷一第119-121頁、第113-114頁反面）。
　　3.證人即錆龍企業有限公司（下稱錆龍公司）駕駛員陳明君
      於系爭刑事案件警詢及偵訊時證稱：我在警方至系爭棄置
      場址搜索時正在傾倒連續壁，是從新北市關渡區的一處工
      地載運而來，都是依錆龍公司老闆賴銘龍的指示，我在下
      桃科路閘道後，會以無線電呼叫現場人員，我會說「重車
      下桃科」，對方會回「乾淨」，然後我繼續開，轉進小路
      前，我會再呼叫「重車進小路」，對方會以無線電再次回
      復「乾淨」，然後我就會直接開車進系爭場址將連續壁倒
      入坑洞，連續壁倒出來有時看起來像爛泥巴，水水黏黏，
      有時倒出來像沙子等語（見系爭5511號卷一第94-96頁、
      第113-114頁反面）。
　　4.證人黃遠雲於系爭刑事案件警詢及偵訊時證稱：我從107
      年12月25日起受僱於協昌公司，都是黃金燈連絡我才會過
      去，我的工作是在系爭棄置場址外巡視有無環保人員或可
      疑人士及車輛，並透過對講機請大家注意，李神忠有告訴
      我他是協昌公司董事長等語（見系爭5511號卷一第264-26
      6頁、第294-296頁）。
　　5.證人即協昌公司怪手司機張乘華於系爭刑事案件警詢及偵
      訊時證稱：我受僱於協昌公司，擔任怪手司機，負責將曳
      引車進場傾倒的砂土與之前的傾倒物重新攪拌，讓窟窿裡
      的砂土重新沉澱，攪拌後砂石會沉到底下，泥漿就挖到旁
      邊水池沖洗，然後流到下一個坑讓它沉澱，剩下的泥水就
      直接排到海裡，我是受黃金燈指示，協昌公司都有派小蜜
      蜂查看有無環保人員等語（見系爭5511號卷一第234-236
      頁反面、第294-296頁）。
　　6.證人即司機莊木郎於系爭刑事案件偵訊時證稱：我是受黃
      金燈委託去亞東公司載淤泥，然後我將東西載運到協昌公
      司那裡，運費跟黃金燈領等語（見系爭5511號卷二第64頁
      -第68頁反面）。
　　7.此外，復有租賃契約書、警方查扣之對講機、手機、薪資
      單、廠內工作區照片、協昌公司與錆龍公司之買賣合約書
      、錆龍公司日報表、車隊密封車聯單、存貨聯、陳明君手
      機內「錆龍密封」群組對話截圖、司機林俊雄之手機內通
      訊軟體對話截圖、協昌公司負責現場機電維修及監看有無
      環保人員之蔡木海手機內與黃金燈等人之通訊軟體對話截
      圖、張乘華與黃金燈之通訊軟體對話截圖、錆龍公司車隊
      存貨、送貨、收執聯、莊木郎服務之觀音交通公司之驗收
      聯及請款單、莊木郎手寫筆記1張、北礦廢料估價單、亞
      東石化股份有限公司收料單、行政院環保署環境督察總隊
      北區環境督察大隊稽查督察紀錄等物書證在卷可考（見系
      爭5511號卷一第68-70頁、第97-100頁、第123頁、第124-
      126頁、第132頁、第166-167頁、第202-206頁、第237頁
      正反面、系爭5511號卷二第6-11頁、第30頁正反面、第52
      頁、第60頁、第59頁、第38-41頁、第249-252頁），經與
      上開證人之證詞互相勾稽，應足認被告協昌公司確有非法
      棄置如附圖所示之土堆和其他物品之行為，從而，原告依
      民法第767 條第1 項前段、中段規定，請求被告將坐落系
      爭土地如附圖所示之土堆和其他物品除去，並將其占用土
      地騰空返還原告，自屬有據。
（二）次按無法律上之原因而受利益，致他人受損害者，應返還
      其利益；不當得利之受領人，如其所受利益依其性質或其
      他情形不能返還者，應償還其價額，民法第179 條及第18
      1條但書分別定有明文。又無權占有他人土地，可能獲得
      相當於租金之利益，為社會通常之觀念，最高法院61年台
      上字第1695號判決可資參照。是被告無法律上原因以附圖
      所示之土堆和其他物品使用系爭土地，受有相當於租金之
      利益，是原告依民法第179條規定請求被告給付相當於租
      金之不當得利，自屬有據。
（三）而就原告得請求之金額而論，按城市地方房屋之租金，以
      不超過土地及其建築物申報總價額年息10％為限；第97條
      之規定，於租用基地建築房屋準用之。土地法第97條第1 
      項、第105 條定有明文。所謂土地及建築物之總價額，依
      土地法施行法第25條規定，土地價額依法定地價；建築物
      價額則依該管市縣地政機關估定之價額而言。又所謂法定
      地價，依土地法第148 條規定，係土地所有權人依該法規
      定所申報之地價；舉辦規定地價或重新規定地價時，土地
      所有權人未於公告期間申報地價者，以公告地價百分之80
      為其申報地價，平均地權條例第16條前段亦有明文。此外
      ，基地租金之數額，除以基地申報地價為基礎外，尚須斟
      酌基地之位置，工商業繁榮之程度，占有人利用基地之經
      濟價值及所受利益等項，並與鄰地租金相比較，以為決定
      ，最高法院68年台上字第3071號判決亦可參照。查，原告
      雖主張被告占用系爭土地不當得利之計算應以系爭土地申
      報總價年息5％為準，然本院至現場履勘時，已確認如附圖
      所示之土堆和其他物品坐落位置為濱海地區，無任何經濟
      設施或工商機能，本院審酌系爭土地所在環境、生活機能
      、交通狀況、繁榮程度等一切情狀，認應以申報地價之1％
      計算相當於租金之不當得利為當。
（四）此外，原告雖主張應自103年7月起計算相當於租金之不當
      得利，然原告並未舉證證明被告自103年7月起即將如附圖
      所示之土堆和其他物品棄置於系爭土地，是本院僅能認定
      被告遭偵查機關查獲日即108年1月23日為被告棄置如附圖
      所示之土堆和其他物品之起日。準此，原告請求被告給付
      相當於租金之不當得利1萬7,651元（計算式詳如附表二所
      示。整數以下四捨五入，下同），及自110年7月13日民事
      變更訴之聲明狀繕本送達翌日即111年4月8日（本件原告
      未能提出上開民事訴之變更聲明狀繕本送達被告之送達證
      書，因被告於111年4月7日已到庭為辯論，原告並於是日
      當庭表示訴之聲明以上開民事訴之變更聲明狀為準，自應
      以111年4月7日為送達日）起至返還占用土地之日止，按
      月給付相當於租金之不當得利636元（計算式詳如附表二
      所示），為有理由，應予准許；逾此部分之請求，要屬無
      據，應予駁回。此外，應予說明者，被告協昌公司無權占
      用系爭土地所獲取之相當於租金之不當得利，與其非法處
      理廢棄物所獲取之不法所得，即因而減省以合法方式處理
      廢棄物之成本，尚屬二事，惟後者並非本件民事事件審理
      範圍，應由刑事法院另行認定之，附此敘明。
（五）末按給付無確定期限者，債務人於債權人得請求給付時，
      經其催告而未為給付，自受催告時起，負遲延責任。其經
      債權人起訴而送達訴狀，或依督促程序送達支付命令，或
      為其他相類之行為者，與催告有同一之效力；遲延之債務
      ，以支付金錢為標的者，債權人得請求依法定利率計算之
      遲延利息；應付利息之債務，其利率未經約定，亦無法律
      可據者，週年利率為百分之5，民法第229 條第2 項、第2
      33 條第1 項前段、第203 條分別定有明文。經查，本件
      不當得利債務，其給付並無確定期限，是原告請求被告給
      付自111年4月7日起至清償日止，按週年利率5％計算之利
      息，即屬有據，可以准許。
五、綜上所述，原告依民法第767 條第1 項前段、中段規定，請
    求被告將坐落系爭土地如附圖所示之土堆和其他物品除去，
    並將占用土地騰空返還原告；另依民法第179 條規定，請求
    被告給付相當於租金之不當得利1萬7,651元，及自111年4月
    7日起至清償日止，按週年利率5 ％計算之利息；暨自111年4
    月8日起至騰空返還占用土地之日止，按月給付相當於租金
    之不當得利636元，洵屬正當，應予准許；逾此部分之請求
    ，則屬無據，應予駁回。此外，以一訴附帶請求其孳息、損
    害賠償、違約金或費用者，不併算其價額，民事訴訟法第77
    條之2 第2 項定有明文。查本院駁回原告之訴部分，僅屬不
    當得利之附帶請求性質，原不在計算訴訟標的價額範圍內，
    故認本件訴訟費用仍應由被告負擔，併此敘明。另原告陳明
    願供擔保聲請宣告假執行，就原告勝訴部分於法均核無不合
    ，爰依聲請酌定相當之擔保，予以准許；至原告敗訴部分，
    其假執行之聲請失所附麗，應併予駁回。
六、本件事證已臻明確，兩造其餘攻擊或防禦方法及所提之證據
    ，經本院斟酌後，認均不足以影響判決之結果，自無逐一詳
    予論駁之必要，併此敘明。
七、訴訟費用負擔之依據：民事訴訟法第79條。
中　　華　　民　　國　　111 　年　　10 　 月　　12　  日
                  民事第二庭    法　官　蕭淳尹
以上正本係照原本作成
如對本判決上訴，須於判決送達後 20 日內向本院提出上訴狀。
如委任律師提起上訴者，應一併繳納上訴審裁判費。
中　　華　　民　　國　　111 　年　　10 　 月 　 12    日
                                書記官　鄧文琦　　
附表一
地號 占用期間 計算公式 申報地價*占用面積*0.050/12=每月使用補償金(無條件捨去) 應繳金額*應繳月份=應繳金額 樹新段801地號 103年7月至104年12月 300*432.05*0.05/12=540 (無條件捨去) 540*18=9,720  105年1月至106年12月 570*432.05*0.05/12=1026 (無條件捨去) 1026*24=24,624  107年1月至108年12月 448*432.05*0.05/12=806 (無條件捨去) 806*24=19,344  109年1月至110年4月 442*432.05*0.05/12=759 (無條件捨去) 759*10=7,590 樹新段805地號 103年7月至104年12月 300*517.26*0.05/12=646 (無條件捨去) 646*18=11,628  105年1月至106年12月 570*517.26*0.05/12=1,228 (無條件捨去) 1,228*24= 29,472  107年1月至108年12月 547*517.26*0.05/12=1,178 (無條件捨去) 1,178*24= 28,272  109年1月至110年4月 519*517.26*0.05/12=1,118 (無條件捨去) 1,118*10= 11,180 樹新段807地號 103年7月至104年12月 300*598.53*0.05/12=748 (無條件捨去) 748*18= 13,464  105年1月至106年12月 570*598.53*0.05/12=1,421 (無條件捨去) 1,421*24= 34,104  107年1月至108年12月 531*598.53*0.05/12=1,324 (無條件捨去) 1,324*24= 31,776  109年1月至110年4月 507*598.53*0.05/12=1,264 (無條件捨去) 12,64*10= 12,640 總計  每月使用補償金3,141元 (訴之聲明第二項後段) 233,814元 (訴之聲明第二項前段) 

附表二
地號 占用期間 計算公式 申報地價*占用面積*0.010/12=每月使用補償金 應繳金額*應繳月份=應繳金額 樹新段801地號 108年1月23日至108年12月31日 448*432.05*0.01/12=161  161*〔11+(9/31)〕=1,818  109年1月至110年4月 442*432.05*0.01/12=159  159*16=2,544  樹新段805地號 108年1月23日至108年12月31日 547*517.26*0.01/12=236  236*〔11+(9/31)〕=2,665  109年1月至110年4月 519*517.26*0.01/12=224  224*16=3,584 樹新段807地號 108年1月23日至108年12月31日 531*598.53*0.01/12=265  265*〔11+(9/31)〕=2,992  109年1月至110年4月 507*598.53*0.01/12=253  253*16=4,048 總計  每月相當於租金之不當得利共636元（計算式：159+224+253=636  17,651元